【裁判字號】    91,自,559
【裁判日期】    920522
【裁判案由】    誣告等
【裁判全文】
臺灣高雄地方法院刑事判決                          九十一年度自字第五五九號
    自  訴  人  乙○○
    被      告  甲○○
右列被告因誣告等案件，經自訴人提起自訴，本院判決如左：
    主  文
甲○○無罪。
    理  由
一、自訴意旨略以：案外人劉百豐前對被告提起妨害名譽之自訴案件，自訴人乙○○
    於民國（下同）九十一年十一月六日，經承辦該案件之法官傳喚到庭作證，詎被
    告竟基於意圖使自訴人受刑事處分及公然散佈之犯意，當庭以言詞誣指自訴人於
    九十年十一月間某日晚上八時許，支使不明人士綽號「六百」（即案外人劉百豐
    ）前往高雄市○○區○○街，恐赫、脅迫被告之子丙○○，致丙○○心生畏懼，
    而簽發一紙票面金額新臺幣（下同）三十二萬元之本票一張等語，被告並於九十
    一年十月三十一日，庭呈一份記載所誣指上情之答辯狀，然自訴人並無指使案外
    人劉百豐前去恐嚇、脅迫丙○○，亦未持有上開本票，被告竟虛構事實，以言詞
    及書狀為不實指訴，因認被告涉犯刑法第一百六十九條第一項之誣告罪及同法第
    三百十條第一項、第二項之誹謗罪嫌云云。
二、按犯罪事實應依證據認定之，無證據不得推定其犯罪事實，又不能證明被告犯罪
    者，應諭知無罪之判決，刑事訴訟法第一百五十四條、第三百零一條第一項分別
    定有明文。又按刑事訴訟法上所謂認定犯罪事實之證據，係指足以認定被告確有
    犯罪行為之積極證據而言，如未能發現相當證據或證據不足以證明，自不能以推
    測或擬制之方法，以為裁判基礎，最高法院著有二十九年上字第三一○五號及四
    十年台上字第八十六號判例可參。再按刑法第一百六十九條第一項之所定之意圖
    他人受刑事處分而誣告者，其所謂該管公務員，應以有權偵查犯罪或直接受理自
    訴者為限；又行為人聽信他人之陳述，依法行使訴訟及上訴之權，難指其有誣告
    之故意（最高法院四十五年度台上字第一０六０號、八十年台上字第四二七號判
    決參照）。另按行為人雖不能自行證明其言論內容之真實性，但依其所提之證據
    資料，足認行為人有相當理由確信其為真實者，即不能論以誹謗罪；又行為人因
    案而提出答辯狀為自己辯護，縱其中用語不當，惟倘並未以諸如傳真等方式散布
    於眾，則其所為自無成立誹謗罪或加重誹謗罪之餘地（最高法院八十三年度台非
    字第三０六號、九十年度台非字第一五五號判決參照）。又刑法第三百十條第一
    項之誹謗罪，係以意圖散佈於眾，而指摘或傳述足以毀損他人名譽之事為成立要
    件，是誹謗罪之成立，除行為人在客觀上需有指摘或傳述足以毀損他人名譽之事
    實外，尚須行為人在主觀上有誹謗故意與意圖散佈於眾之不法意圖，始足當之，
    若欠缺此主觀意圖之構成要件要素，即與刑法第三百十條所規定之誹謗罪成立要
    件不符。
三、自訴人認被告涉犯誣告及誹謗罪嫌，無非係以：被告於九十一年十一月六日，在
    被告被訴妨害名譽案件開庭時，當庭以言詞誣指自訴人於九十年十一月間某日晚
    上八時許，支使不明人士綽號「六百」（即案外人劉百豐）前往高雄市○○區○
    ○街，恐赫、脅迫被告之子丙○○簽發本票一紙，被告並庭呈一份記載所誣指上
    情之答辯狀，然自訴人並無指使案外人劉百豐前去恐嚇、脅迫丙○○，並提出傳
    票影本一紙及刑事答辯狀一份為其論據。訊據被告堅詞否認有何誣告及誹謗之犯
    行，並辯稱：因為丙○○被綽號「六百」之劉百豐脅迫簽發本票後，打電話告訴
    伊，後來伊打電話給劉百豐，確認該紙本票已交給自訴人，所以伊懷疑係自訴人
    指使案外人劉百豐脅迫丙○○簽發本票，始於伊被訴妨害名譽案件開庭時，向法
    官陳述，伊從來沒有以上開言語告過自訴人，也沒有在法庭以外向他人表示乙○
    ○帶流氓或小弟去伊家等語。
四、經查：
（一）被告於案外人劉百豐自訴被告妨害名譽案件中，於九十一年十一月一日，提出
      一份記載：乙○○於九十一年十一月間，指使綽號「六百」之人，於晚上八時
      許，前往山東街恐嚇、強迫其子丙○○簽發票面金額三十二萬元之本票一紙等
      語之答辯狀一節，業據被告供承明確，並經本院調取上開案件即本院九十一年
      度自緝字第三九號卷宗核閱無訛，固堪認定。惟綜觀該答辯狀之意旨，被告係
      因被訴妨害名譽案件，始基於被告之立場，行使訴訟上之防禦權，而提出該答
      辯狀，以說明自訴人與該案件之自訴人即劉百豐之關係，佐以被告於本院審理
      時供稱：伊從來沒有將上開言語去告過自訴人等語，且自訴人亦自陳：（問：
      被告當時向法官提出書狀，當時於該案件為何當事人）是劉百豐告被告，伊去
      當證人時，被告為以書狀為上開表示等語（均見本院九十二年五月八日審理筆
      錄），足見被告提出該答辯狀，並非基於向本院提起自訴之意思甚明。從而，
      依前揭規定及最高法院判例意旨，被告所為，顯與誣告罪之要件有間。
（二）證人即被告之子丙○○於本院訊問時證稱：九十年十一月間，劉百豐前往伊住
      處，並表示伊母親欠伊三、四十萬元，要伊簽發本票幫伊母親還債，否則以後
      不要住在這裡，伊因為害怕，遂簽發本票，事後伊有打電話告訴伊母親等語（
      見本院九十二年三月十七日訊問筆錄）。又被告提出事後向劉百豐確認該紙本
      票之電話錄音帶，經本院當庭勘驗結果，被告於電話中提及關於丙○○簽發三
      十二萬元本票之事，對方回稱該紙本票現在在正貴（即自訴人乙○○）處等情
      ，有勘驗筆錄在卷可稽，且證人劉百豐亦證稱：該錄音帶中對話之一人確實係
      伊無訛（均見本院九十二年四月十四日訊問筆錄）。再佐以被告與自訴人間，
      確實有債務糾紛，此為自訴人及被告所是認（本院九十二年一月二十四日、二
      月二十四日訊問筆錄），並有自訴人提出被告為發票人之二紙支票在卷可稽，
      而自訴人並曾偕同證人劉百豐前去向被告催討債務一節，亦經證人劉百豐結證
      屬實（見本院九十二年三月十七訊問筆錄）。從而，被告既因證人丙○○先告
      知劉百豐脅迫丙○○簽發本票，事後又向證人劉百豐確認該紙本票已在自訴人
      處，再參以被告與自訴人間，確實有債務糾紛等情，是被告辯稱：伊係因懷疑
      是自訴人指使劉百豐前去恐嚇丙○○等語，尚與常情相符，堪以採信，從而，
      被告既係本於客觀現存之證據資料，有相當之理由而提出該書狀，難認被告有
      何誹謗之犯意。又被告係具狀向案件繫屬之法院提出答辯，已如前述，而自訴
      人亦自陳：（問：被告除了開庭及書狀外，有無以其他的方式乃毀謗你的名譽
      ？）伊尚未聽到這種消息等語（見本院九十二年五月八日審理筆錄），自亦難
      認被告客觀上有何散佈於眾之誹謗犯行，核被告此部分所為，則與誹謗罪之構
      成要件不符。
（三）自訴人雖另指訴：被告於九十一年十一月六日開庭時，並當庭以言詞向法官表
      示：自訴人於九十年十一月間某日晚上八時許，支使不明人士綽號「六百」（
      即案外人劉百豐）前往高雄市○○區○○街，恐赫、脅迫被告之子丙○○，致
      丙○○心生畏懼，而簽發一紙票面金額三十二萬元之本票一張云云，然此為被
      告所否認，且經本院調取上開案件卷宗核對筆錄結果，並無被告以言詞向承辦
      法官作上開表示之記載，有上開筆錄影本在卷可稽。況縱自訴人所言屬實，然
      被告當時既非對自訴人向本院提起自訴，故被告此部分所為，亦與誣告罪之要
      件不符。又被告既係基於訴訟自辯之立場，本於客觀上合理之懷疑存在，方為
      上開陳述，其主觀上亦難認有何誹謗之故意。
（四）綜上所述，被告既無誣告或誹謗之犯意，且所為亦與誣告罪或誹謗罪之客觀要
      件有異，自不能以誣告罪或誹謗罪相繩。此外，復無其他積極證據足以證明被
      告有何誣告或誹謗之犯行，既不能證明被告犯罪，揆諸首開說明，應為無罪之
      諭知。
據上論斷，應依刑事訴訟法第三百四十三條、第三百零一條第一項，判決如主文。
中      華      民      國      九十二      年    五    月    二十二    日
                                    臺灣高雄地方法院刑事第六庭
                                        審判長法官    李政庭
                                              法官    李怡諄
                       法官    蘇雅慧
右正本證明與原本無異。
如不服本判決，應於判決送達後十日內，向本院提出上訴狀。
                                            書記官    林誠桂
中      華      民      國      九十二      年    五    月    二十二    日


司法院資訊處製作；財團法人民間司法改革基金會備份。
